【裁判字號】    99,台上,5087
【裁判日期】    990812
【裁判案由】    妨害性自主
【裁判全文】
最高法院刑事判決            九十九年度台上字第五０八七號
上  訴  人  甲○○
上列上訴人因妨害性自主案件，不服台灣高等法院中華民國九十
七年十月十四日第二審判決（九十七年度上訴字第四三九三號，
起訴案號：台灣台北地方法院檢察署九十七年度偵字第六八七三
號），提起上訴，本院判決如下：
    主  文
上訴駁回。
    理  由
按刑事訴訟法第三百七十七條規定，上訴於第三審法院，非以判
決違背法令為理由，不得為之。是提起第三審上訴，應以原判決
違背法令為理由，係屬法定要件。如果上訴理由書狀並未依據卷
內訴訟資料，具體指摘原判決不適用何種法則或如何適用不當，
或所指摘原判決違法情事，顯與法律規定得為第三審上訴理由之
違法情形，不相適合時，均應認其上訴為違背法律上之程式，予
以駁回。本件原判決以上訴人甲○○不服第一審所為論處其對於
心智缺陷、未滿十四歲女子犯強制性交罪刑之判決，提起上訴，
因上訴書狀所述未符合具體理由之要件，而以上訴不合法定程
式為由，不經言詞辯論，逕予駁回上訴人在第二審之上訴，已
明其理由。查第二審上訴書狀應述具體理由，刑事訴訟法第三
百六十一條第二項定有明文，而上訴理由之述如何得謂該當具
體之要件，則攸關是否契合法定之第二審上訴門檻，從而被告於
上訴期間內提起第二審之上訴，參酌被告有受其辯護人協助訴訟
之權利，及公民與政治權利國際公約（下稱公約）第十四條第五
項揭櫫有罪之刑事被告至少應受一次實質有效的上訴救濟機會等
旨，其出於被告或其他有選任權人之行為所選任之第一審辯護人
，應本於委任契約之訂定，而由國家機關編列經費支給報酬，經
第一審審判長指定律師為辯護人，及依「法律扶助法」而選任或
指定之第一審辯護人，因具有公益性，則依其委任事務之性質「
至上訴發生移審效力」時止，均不待被告之請求，即應依受任意
旨，基於辯護人實質有效協助被告之職責，主動積極盡其代作上
訴理由書狀之義務，期使被告得受合法之第二審上訴之協助，以
滿足公約所要求之目的。惟鑒於司法分工及公平法院中立角色之
維持，第一審辯護人是否盡善良管理人之注意義務而克盡其襄助
被告使受合法第二審上訴之責，並非基於仲裁者之第二審法院所
應介入或得以置喙，此與未有辯護人協助之弱勢被告，第二審法
院本於善盡訴訟照料義務，在無損於公正性之情形下，針對被告
提出之上訴書狀仍得行使必要之闡明權，使為完足之陳述，究明
其上訴書狀之真義為何，以保障該無辯護人奧援之被告訴訟權之
情形，尚屬有別，不能混淆。至於刑事訴訟法第三十一條指定辯
護人之適用於第二審，當係指被告在第二審之上訴已屬合法之情
形而言，如其上訴因不符合具體之要件而應從程序上駁回，自無
在第二審為被告指定辯護人之必要。本件上訴人在第一審既有財
團法人法律扶助基金會台北分會之扶助律師為其選任辯護人，而
其所提起之第二審上訴復因不合法而經原審從程序上予以駁回，
則上訴意旨漫指原審未指定辯護人為其辯護，使其只能自撰上訴
狀而遭駁回，於法有違云云，依上說明，自有誤會，而非可採。
又第二審上訴之目的，既在於請求撤銷、變更原判決，則所謂具
體理由之審查，當係指相對應於第一審判決之採證認事、用法或
量刑等各項有無顯然影響於判決之違法或不當而言，並因個案之
不同而具浮動性。上訴理由之述，應先合乎具體之要求，始有
所述可取與否之實體審理與判斷之問題。本件第一審係依據上
訴人在警詢時已坦承有以手指插入被害人Ａ女（姓名及年齡在卷
）陰道之事實，與證人Ａ女指證被害之經過相符，並有Ａ女經檢
驗其外陰部有裂傷之驗傷診斷證明書等證據資料，憑為論斷說明
上訴人確有對心智有缺陷、未滿十四歲之Ａ女為強制性交之犯行
，該當於刑法第二百二十二條第一項第三款、第二款之罪名等情
。原判決謂上訴書狀所載之「被告手指並未插入被害人陰部，僅
在外圍撫摸」云云，僅係泛言原（第一審）判決此部分認定事實
錯誤，難謂係上訴之具體理由，並無不合。而第一審依所認定之
事實為法律之適用，既未有違誤之情形，則上訴書狀所稱之「應
成立強制猥褻罪」，自屬上訴人主觀之見地，而非屬合法。上訴
意旨並未具體指摘原判決有如何之違背法令，仍執己見，就同一
份第二審之上訴理由為相左之認定，並非適法之第三審上訴理由
。依上所述，本件上訴違背法律上程式，應予駁回。
據上論結，應依刑事訴訟法第三百九十五條前段，判決如主文。
中    華    民    國  九十九  年    八    月   十二   日
                      最高法院刑事第十三庭
                          審判長法官  賴  忠  星
                                法官  呂  丹  玉
                                法官  吳      燦
                                法官  蔡  名  曜
                                法官  葉  麗  霞
本件正本證明與原本無異
                                      書  記  官
中    華    民    國  九十九  年    八    月   十八   日
                                                      v

司法院資訊處製作；財團法人民間司法改革基金會備份。
